臺灣高等法院刑事判決　　　　　　　　99年度上訴字第4127號
上　訴　人
即　被　告　何忠孝
上列上訴人即被告因違反商業會計法等案件，不服臺灣臺北地方
法院99年度訴字第995號，中華民國99年10月5日第一審判決（起
訴案號：臺灣臺北地方法院檢察署99年度偵字第2398號），提起
上訴，本院判決如下：
    主  文
上訴駁回。
    事  實
一、何忠孝可預見擔任「晟業企業有限公司」（目前址設臺北市
    大同區○○○路○段151號，下簡稱晟業公司）之掛名負責人
    ，係為虛設行號遂行幫助逃漏稅捐之目的，竟與黃文山（經
    臺灣臺北地方法院檢察署通緝中）及邀約渠等擔任掛名負責
    人之不詳姓名、年籍之成年人，共同基於填製不實會計憑證
    及幫助他人逃漏稅捐之概括犯意聯絡，明知晟業公司並無實
    際銷貨之事實，先由黃文山於民國93年11月29日起至94年3
    月22日止之期間內，擔任晟業公司之登記負責人，何忠孝則
    於94年3月23日起迄今，擔任晟業公司之登記負責人，並於
    擔任登記負責人期間，由上開不詳姓名、年籍之成年人於94
    年3月至同年4月間，明知晟業公司並無實際進、銷貨事實，
    仍連續虛偽開立性質上屬會計憑證之如附表一所示總金額新
    臺幣（下同）共計7,303,829元之晟業公司發票24紙，交予
    如附表二所示之隱山有限公司等營業人充當進貨憑證，使附
    表二所示之營業人持其中總金額為6,984,629元之22紙發票
    （附表一編號9所示亞胄營造有限公司取得之2紙發票部分，
    未據提出申報），供作進貨憑證申報營業稅，而幫助如附表
    二所示之營業人逃漏營業稅共計349,231元。
二、案經財政部臺北省北區國稅局移送臺灣臺北地方法院檢察署
    檢察官偵查起訴。
    理  由
壹、程序即證據能力部分：
    按被告以外之人於審判外之言詞或書面陳述，除法律有規定
    者外，不得作為證據，刑事訴訟法第159條第1項定有明文。
    惟按被告以外之人於審判外之陳述，雖不符前4條之規定，
    而經當事人於審判程序同意做為證據，法院審酌該言詞陳述
    或書面陳述作成時之情況，認為適當者，亦得為證據。當事
    人、代理人或辯護人於法院調查證據時，知有刑事訴訟法第
    159條第1項不得為證據之情形，而未於言詞辯論終結前聲明
    異議者，視為有前項之同意，同法第159條之5亦規定甚明。
    經查，下列本院認定犯罪事實所憑之證據中，部分雖屬傳聞
    證據，惟被告何忠孝與檢察官均未於本院言詞辯論終結前聲
    明異議，是本院審酌該等言詞或書面陳述作成之情況，並無
    非出於任意性或不正取供，或違法或不當情事，且客觀上亦
    無不可信之情況，堪認為適當，依刑事訴訟法第159條之5規
    定，均得作為證據。
貳、實體部分：
一、訊據被告何忠孝矢口否認曾於前揭時、地涉犯任何違反商業
    會計法及稅捐稽徵法犯行，並辯稱：伊沒有設立公司或領晟
    業公司之統一發票，請領發票需要本人簽名，但伊沒有簽名
    。伊也沒有開晟業公司之發票，伊連晟業公司在哪都不知道
    ，伊並沒有幫助他人逃稅，是伊否認犯罪云云。經查：
（一）查晟業公司曾先由黃文山於93年11月29日起至94年3月22
      日止之期間內，擔任晟業公司之登記負責人，何忠孝則於
      94年3月23日起擔任晟業公司之登記負責人，晟業公司於
      94年3、4月間曾開立如附表一所示之不實會計憑證統一發
      票共22紙予如附表一所示隱山有限公司等11家公司充當進
      項憑證，使附表二所示之隱山有限公司等10家營業人持其
      中總金額為6,984,629元之22紙發票（附表一所示亞胄營
      造有限公司取得之2紙發票，並未提出申報)，分別向稅捐
      稽徵單位申報扣抵銷項稅額，而藉此逃漏營業稅捐共計
      349,231元等情，此有財政部臺北省北區國稅局查緝案件
      稽查報告書（見臺灣臺北地方法院檢察署99年度偵字第
      2398號卷，下稱偵卷第5頁至第11頁）、晟業公司93年11
      月29日變更登記申請書、晟業公司章程及股東同意書（見
      偵卷第58頁至第64頁）、晟業公司94年3月23日章程及股
      東同意書（見偵卷第205頁、第206頁）、營業人進貨、銷
      貨等申報資料電腦畫面（見偵卷第90頁）、銷項申報抵扣
      營業稅狀況之專案申請調檔統一發票查核名冊及清單（見
      偵卷第97頁至第105頁）等件在卷可稽，是上開事實，均
      堪以認定。
（二）被告雖辯稱：請領發票需要本人簽名，但伊沒有簽名。伊
      也沒有開晟業公司之發票，伊連晟業公司在哪都不知道，
      伊並沒有幫助他人逃稅，是伊否認犯罪。伊當管理員時有
      在收款證明上簽名，但沒有在股東同書書及公司章程上簽
      名云云。惟查，由卷附被告在臺灣土地銀行開戶申請書之
      簽名字跡（見偵卷第201頁）、在中華郵政股份有限公司
      開戶申請書之簽名字跡（見偵卷第202-1頁）、在合作金
      庫銀行開戶申請書上之簽名字跡（見偵卷第203頁）、被
      告在99年2月3日檢察官訊問筆錄上之簽名字跡（見偵卷第
      119頁）、被告於上開99年2月3日檢察官訊問期日當庭書
      寫之10次橫式姓名字跡（見偵卷第120頁），一併與在晟
      業公司之股東同意書及章程上之「何忠孝」簽名字跡（見
      偵卷第205頁、第206頁）詳細對照以觀，被告自行在訊問
      筆錄上所書寫之簽名、當庭自由書寫10次之姓名與至前開
      金融機構開戶時所簽立之「何忠孝」簽名字跡，與晟業公
      司股東同意書及章程上之「何忠孝」簽名字跡，其上字體
      之佈局、結構、連筆方式及筆畫特徵均屬相同之事實，且
      內政部警政署刑事警察局亦同此認定，有內政部警政署99
      年5月31日刑鑑字第0990063337號鑑定書1份在卷可稽（見
      偵卷第198頁至第199頁），是足見被告確曾在晟業公司94
      年3月23日股東同意書及章程上親自簽名，表示被告的確
      知悉其於94年3月23日起便接替黃文山擔任晟業有限公司
      之董事，即被告已同意於上揭時點起擔任晟業公司負責人
      等情，進而被告上開所辯，顯與事實未符，並未能採信。
（三）綜上所述，由前述證據，已足證被告確有公訴意旨所指之
      犯行，被告所辯無非係臨訟卸責之詞，不足採信。是本件
      事證明確，被告犯行堪以認定，應予依法論科。
二、查被告行為後，已於94年2月2日修正公布之刑法部分條文，
    業自95年7月1日施行。依修正後刑法第2條第1項規定：「行
    為後法律有變更者，適用行為時之法律。但行為後之法律有
    利於行為人者，適用最有利於行為人之法律。」，此條規定
    與刑法第1條罪刑法定主義契合，係規範行為後法律變更所
    生新舊法律比較適用之準據，是刑法第2條本身雖經修正，
    尚無比較新舊法之問題，應一律適用裁判時之現行刑法第2
    條，以決定適用之刑罰法律，合先敘明。又本次修正涵蓋之
    範圍甚廣，故比較新舊法時，應就罪刑有關之共犯、牽連犯
    、連續犯、有無累犯加重、自首減輕暨其他法定加減原因與
    加減例等一切情形，綜其全部罪刑之結果而為比較，復有最
    高法院95年5月23日95年第8次刑庭會議決議可資參照。茲就
    本案有關之法條修正比較適用如下：
（一）被告行為後，商業會計法業於95年5 月24日修正公布，其
      中第71條第1 款關於商業負責人填製不實會計憑證之處罰
      規定，法定刑由「5年以下有期徒刑、拘役或科或併科新
      臺幣150,000元以下罰金」，修正為「5年以下有期徒刑、
      拘役或科或併科新臺幣600,000元以下罰金」，經比較修
      正前後商業會計法第71條第1款規定之結果，以適用行為
      時即修正前商業會計法之規定，對被告較為有利。
（二）修正後刑法第33條第5款規定罰金刑為新臺幣1,000元以上
      ，以百元計算之，修正前該條款則規定罰金刑為銀元1元
      即新臺幣3元以上，比較新、舊法結果，以適用修正前之
      法律，對被告較為有利。
（三）修正後刑法已刪除第56條連續犯之規定，被告之數犯罪行
      為，於新法施行後，應予分論併罰，顯較修正前規定「以
      一罪論，並依法加重其刑」不利於被告，此刪除雖非犯罪
      構成要件之變更，但顯已影響行為人刑罰之法律效果，自
      屬法律有變更，依修正後刑法第2條第1項規定，應適用修
      正前刑法之規定。
（四）修正後刑法亦已刪除刑法第55條關於牽連犯之規定，被告
      所犯各罪即應予分論併罰，顯較修正前規定「從一重處斷
      」不利於被告，而此刪除雖亦非犯罪構成要件之變更，但
      顯已影響行為人刑罰之法律效果，自屬法律有變更，依修
      正後刑法第2 條第1 項規定，應適用修正前刑法之規定。
（五）刑法第28條共犯之規定，於修正前規定為「二人以上共同
      實施犯罪之行為者，皆為正犯」，修正施行後之規定則為
      「二人以上共同實行犯罪之行為者，皆為正犯」，本條之
      修正理由係為排除陰謀共同正犯、預備共同正犯於本條所
      規定之正犯之外。是上開條文之修正屬法理之明文化，對
      被告而言無有利、不利之情形，無新舊法比較之問題，自
      應逕行適用裁判時法。
四、按統一發票乃證明事項之經過而為造具記帳憑證所根據之原
    始憑證，商業負責人如明知為不實之事項，而開立不實之統
    一發票，係犯商業會計法第71條第1款之以明知為不實之事
    項而填製會計憑證罪，該罪為刑法第215條業務上登載不實
    文書罪之特別規定，依特別法優於普通法之原則，自應優先
    適用，無論以刑法第215條業務上登載不實文書罪之餘地（
    最高法院92年度臺上字第6792號、94年度臺非字第98號判決
    意旨參照）；又依營業稅法第32條之規定，統一發票係為營
    業人銷售貨物或勞務予買受人之會計憑證；且被告係晟業公
    司之登記負責人，即為商業會計法所稱之商業負責人。是核
    被告所為，係犯修正前商業會計法第71條第1款之商業負責
    人填製不實會計憑證罪，及稅捐稽徵法第43條第1項之幫助
    納稅義務人逃漏稅捐罪。被告何忠孝與黃文山、上開不詳姓
    名、年籍之成年人間，就上開犯行，具有犯意聯絡與行為分
    擔，是均為共同正犯。被告先後多次共同填製不實會計憑證
    及幫助納稅義務人逃漏稅捐之犯行，均時間緊接，所犯各係
    構成要件相同之罪名，顯係各基於概括犯意為之，均為連續
    犯，應依修正前刑法第56條之規定，各以一罪論，並均依法
    加重其刑。而被告以填製不實會計憑證之方式幫助他人逃漏
    稅捐，所犯上開兩罪間有方法、目的之牽連關係，依修正前
    刑法第55條之規定，應從一重之填製不實會計憑證罪論處。
    爰審酌被告既然同意擔任晟業公司之負責人，即應依法行使
    及負擔公司負責人之權利、義務，詎其不思如此，竟由上開
    邀約其擔任晟業負責人之姓名、年籍不詳之成年人，負責開
    立如附表一所示之不實晟業公司統一發票，而與該成年人、
    黃文山共同為前揭幫助他人逃漏稅捐之行為，影響國家稅捐
    稽徵之正確性及公平性甚鉅，且其協助逃漏稅之金額達數十
    萬元，應予以嚴懲，且因被告於犯後仍飾詞狡辯，以圖脫免
    刑責，是其態度非佳，及參酌被告犯罪之動機、目的、生活
    狀況、智識程度等一切情狀，量處如主文所示之刑。
五、再按犯罪在中華民國96年4月24日以前者，除本條例另有規
    定外，有期徒刑、拘役或罰金，減其刑期或金額2分之1，中
    華民國九十六年罪犯減刑條例第2條第1項第3款定有明文。
    經查，被告上開犯行均係於96年4月24日以前所為，且無中
    華民國九十六年罪犯減刑條例第5條所明定不得減刑之情形
    ，故爰依上揭規定減其宣告刑2分之1。並查被告於行為時即
    94年2月2日修正公布前刑法第41條第1項前段規定：「犯最
    重本刑為5年以下有期徒刑以下之刑之罪，而受6個月以下有
    期徒刑或拘役之宣告，因身體、教育、職業、家庭之關係或
    其他正當事由，執行顯有困難者，得以1元以上3元以下折算
    1日，易科罰金」，又依95年5月17日修正前罰金罰鍰提高標
    準條例第2條規定，就其原定數額提高為100倍折算1日，則
    被告行為時之易科罰金折算標準，應以銀元300元折算1日，
    經折算為新臺幣後，應以新臺幣900元折算為1日。另94年2
    月2日修正公布之刑法第41條第1項前段則規定：「犯最重本
    刑為5年以下有期徒刑以下之刑之罪，而受6個月以下有期徒
    刑或拘役之宣告者，得以新臺幣1,000元、2,000元或3,000
    元折算1日，易科罰金」；比較修正前後之易科罰金折算標
    準，可知以94年2月2日修正公布前之刑法規定，較有利於被
    告，則於被告依上開中華民國九十六年罪犯減刑條例減刑後
    ，本院亦依刑法第2條第1項前段，適用修正前刑法第41條第
    1項前段及95年5月17日修正前罰金罰鍰提高標準條例第2條
    等規定，定其折算標準，併諭知銀元折算新臺幣之標準。
六、原審因以被告本案事證明確，而適用修正前商業會計法第71
    條第1款，稅捐稽徵法第43條第1項，刑法第2條第1項前段、
    第11條前段、第28條，修正前刑法第56條、第55條、第41條
    第1項前段，修正前罰金罰鍰提高標準條例第2條，現行法規
    所定貨幣單位折算新臺幣條例第2條，中華民國96年罪犯減
    刑條例第2條第1項第3款、第7條、第9條等規定，並審酌被
    告既然同意擔任晟業公司之負責人，即應依法行使
    及負擔公司負責人之權利、義務，詎其不思如此，竟由上開
    邀約其擔任晟業負責人之姓名、年籍不詳之成年人，負責開
    立如附表一所示之不實晟業公司統一發票，而與該成年人、
    黃文山共同為前揭幫助他人逃漏稅捐之行為，影響國家稅捐
    稽徵之正確性及公平性甚鉅，且其協助逃漏稅之金額達數十
    萬元，應予以嚴懲，且因被告於犯後仍飾詞狡辯，以圖脫免
    刑責，是其態度非佳，及參酌被告犯罪之動機、目的、生活
    狀況、智識程度等一切情狀，量處被告有期徒刑8月，減為
    有期徒刑4月，並諭知易科罰金之折算標準為以銀元300元即
    新臺幣900元折算1日。核其認事、用法均無違誤，量刑亦稱
    妥適。被告上訴意旨仍執陳詞否認犯罪，任意以此指摘原判
    決不當，求予撤銷改判，為無理由，應予駁回。
據上論斷，應依刑事訴訟法第368條，判決如主文。
本案經檢察官黃朝貴到庭執行職務。
中    華    民    國   100    年    4     月    22    日
                  刑事第十八庭審判長法  官  吳鴻章
                                    法  官  曾淑華
                                    法  官  林銓正
以上正本證明與原本無異。
如不服本判決，應於收受送達後10日內向本院提出上訴書狀，其
未敘述上訴之理由者並得於提起上訴後10日內向本院補提理由書
（均須按他造當事人之人數附繕本）「切勿逕送上級法院」。
                                    書記官  張淨卿
中    華    民    國   100    年    4     月    25    日
附錄：本案論罪科刑法條全文
商業會計法第71條（修正前）
商業負責人、主辦及經辦會計人員或依法受託代他人處理會計事
務之人員有左列情事之一者，處五年以下有期徒刑、拘役或科或
併科新台幣十五萬元以下罰金：
一、以明知為不實之事項，而填製會計憑證或記入帳冊者。
二、故意使應保存之會計憑證、帳簿報表滅失毀損者。
三、意圖不法之利益而偽造、變造會計憑證、帳簿報表內容或撕
    毀其頁數者。
四、故意遺漏會計事項不為記錄，致使財務報表發生不實之結果
    者。
五、其他利用不正當方法，致使會計事項或財務報表發生不實之
    結果者。
附表一：晟業公司之發票銷項公司
┌──┬────────┬──────┬────┬──────┬─────┐
│編號│銷售公司        │發票日期    │發票張數│銷售金額    │營業稅額  │
├──┼────────┼──────┼────┼──────┼─────┤
│ 1  │隱山有限公司    │94年4月     │2張     │186,000元   │9,300元   │
├──┼────────┼──────┼────┼──────┼─────┤
│ 2  │巧米設計有限公司│94年4月     │1張     │14,286元    │714元     │
├──┼────────┼──────┼────┼──────┼─────┤
│ 3  │正振機械工程有限│94年4月     │3張     │980,000元   │49,000元  │
│    │公司            │            │        │            │          │
├──┼────────┼──────┼────┼──────┼─────┤
│ 4  │鉅仁興業有限公司│94年4月     │7張     │3,557,930元 │177,897元 │
├──┼────────┼──────┼────┼──────┼─────┤
│ 5  │弘逸科技股份有限│94年4月     │1張     │65,000元    │3,250元   │
│    │公司            │            │        │            │          │
├──┼────────┼──────┼────┼──────┼─────┤
│ 6  │傑出材料科技股份│94年4月     │1張     │28,600元    │1,430元   │
│    │有限公司        │            │        │            │          │
├──┼────────┼──────┼────┼──────┼─────┤
│ 7  │晉榮營造股份有限│94年4月     │1張     │62,143元    │3,107元   │
│    │公司            │            │        │            │          │
├──┼────────┼──────┼────┼──────┼─────┤
│ 8  │晶昶科技有限公司│94年4月     │2張     │432,800元   │21,640元  │
├──┼────────┼──────┼────┼──────┼─────┤
│ 9  │亞冑營造有限公司│94年4月     │2張     │319,200元   │15,960元  │
├──┼────────┼──────┼────┼──────┼─────┤
│10  │煥發營造有限公司│94年4月     │1張     │324,346元   │16,217元  │
├──┼────────┼──────┼────┼──────┼─────┤
│11  │仁營造有限公司│94年4月     │3張     │1,333,524元 │66,676元  │
├──┴────────┴──────┼────┼──────┼─────┤
│      總            計              │24張    │7,303,829元 │365,191元 │
└──────────────────┴────┴──────┴─────┘
附表二、晟業公司幫助逃漏稅部分：
┌──┬────────┬──────┬────┬──────┬─────┐
│編號│銷售公司        │發票日期    │發票張數│銷售金額    │營業稅額  │
├──┼────────┼──────┼────┼──────┼─────┤
│ 1  │隱山有限公司    │94年4月     │2張     │186,000元   │9,300元   │
├──┼────────┼──────┼────┼──────┼─────┤
│ 2  │巧米設計有限公司│94年4月     │1張     │14,286元    │714元     │
├──┼────────┼──────┼────┼──────┼─────┤
│ 3  │正振機械工程有限│94年4月     │3張     │980,000元   │49,000元  │
│    │公司            │            │        │            │          │
├──┼────────┼──────┼────┼──────┼─────┤
│ 4  │鉅仁興業有限公司│94年4月     │7張     │3,557,930元 │177,897元 │
├──┼────────┼──────┼────┼──────┼─────┤
│ 5  │弘逸科技股份有限│94年4月     │1張     │65,000元    │3,250元   │
│    │公司            │            │        │            │          │
├──┼────────┼──────┼────┼──────┼─────┤
│ 6  │傑出材料科技股份│94年4月     │1張     │28,600元    │1,430元   │
│    │有限公司        │            │        │            │          │
├──┼────────┼──────┼────┼──────┼─────┤
│ 7  │晉榮營造股份有限│94年4月     │1張     │62,143元    │3,107元   │
│    │公司            │            │        │            │          │
├──┼────────┼──────┼────┼──────┼─────┤
│ 8  │晶昶科技有限公司│94年4月     │2張     │432,800元   │21,640元  │
├──┼────────┼──────┼────┼──────┼─────┤
│ 9  │煥發營造有限公司│94年4月     │1張     │324,346元   │16,217元  │
├──┼────────┼──────┼────┼──────┼─────┤
│10  │仁營造有限公司│94年4月     │3張     │1,333,524元 │66,676元  │
├──┴────────┴──────┼────┼──────┼─────┤
│      總            計              │22張    │6,984,629元 │349,231元 │
└──────────────────┴────┴──────┴─────┘